【裁判字號】    99,抗,314
【裁判日期】    990729
【裁判案由】    聲明異議
【裁判全文】
臺灣高等法院臺中分院民事裁定  99年度抗字第314號
抗  告  人  甲○○
相  對  人  乙○○
上列當事人間清償債務強制執行事件，抗告人對於中華民國99年
6月11日臺灣彰化地方法院99年度事聲字第36號裁定提起抗告，
本院裁定如下：
    主      文
抗告駁回。
抗告程序費用由抗告人負擔。
    理      由
一、相對人於原法院異議意旨略以：相對人與抗告人間請求給付
    金錢事件，經原法院民間公證人郭俊麟作成民國（下同）98
    年10月9日彰院民公俊字第0758號公證書（下稱系爭公證書
    ），而依系爭公證書中雙方協議書第3條記載，「…即使雙
    方因故而未辦妥離婚登記，對於雙方所約定之事項，亦視為
    均已達成『和解』協議，不因未辦妥離婚而影響效力，男方
    應確實履行絕無異議。」；且雙方並已於系爭公證書中約定
    逕受強制執行之意旨：「1.甲方依後附協議書第2條第(3)項
    每月支付新臺幣（下同）6萬元正，計算至乙方年滿80歲時
    之金額，如不自動履行應受法院強制執行。2.甲方依後附協
    議書第2條第(5)項，應交付乙方代為清償之本金及利息，如
    不自動履行，應逕受法院強制執行。」故雙方於系爭公證書
    做成後，即成立和解契約，抗告人負有依和解契約給付金錢
    之義務。又依系爭公證書中雙方協議書第2條第(2)(3)(5)項記
    載，抗告人於協議書經公證後，自98年11月起，即應每月給
    付相對人貸款本金及所衍生之全部利息、遲延利息等支出至
    少6萬元，至10年後本金1,000萬元清償完畢止（108年11月
    ，共計120個月）。詎抗告人99年1月起即拒不清償上開債務
    ，迄今已遲誤至少2期，相對人遂以系爭公證書為據，聲請
    對抗告人為強制執行。惟原法院司法事務官卻以：相對人、
    抗告人未辦理離婚登記，且雙方對於上開協議書之內容是否
    生效有爭執，當事人真意不明，經形式審查上揭協議書第3
    條、第6條文義後，確有解釋之空間，非執行法院所得為實
    體認定，執行名義內容不明確，不符合系爭公證書約定逕受
    強制執行之要件等理由，駁回相對人強制執行之聲請，顯有
    誤會，爰提起異議，請求廢棄原裁定等語。
二、原裁定意旨略以：依系爭公證書後附協議書第3條之記載文
    義，雙方縱未辦理離婚登記，亦已達成和解協議，相對人應
    履行協議書所載之約定事項無訛。協議書第6條約定僅係就
    民法第1050條離婚要式性之規定所為之強調與說明，並無排
    除第3條文義之用意。原法院民事執行處未見及此，遽以當
    事人之真意未明，不符公證書所約定逕受強制執行之要件為
    由，駁回相對人之聲請，即有未洽，爰將原法院民事執行處
    司法事務官所為駁回相對人強制執行聲請之裁定廢棄。
三、抗告意旨則以：
  (一)本案件之相對人於本案關鍵協議書簽定時，強調雙方財產分
    析如協議書內所附六點，然抗告人於99年5月31日進行稅務
    申報始發現相對人所言不實。進行協議時，相對人及其律師
    （即證人陳振吉），向抗告人表示，二人婚姻期間僅有女方
    名下坐落於彰化市○○路243巷3號之房屋及土地，因土地為
    女方之父無償贈與，故協議歸女方所有，因雙方並無其他資
    產，故抗告人同意協助相對人償還其中貸款未清償部份．．
    ．並於第三條同意每月至少支付六萬元以支付利息．．因抗
    告人於婚姻關係存續期間，所領薪資及相關財務皆由相對人
    管理，本著夫妻互信基礎對於相對人及律師（證人）之說明
    並未多做懷疑，至99年五月份始知雙方共有財產依稅務資料
    所載，除相對人名下之房地產之外至少應有1000萬元以上資
    產，相對人及其律師刻意隱瞞，致使抗告人在未知情況下簽
    字，形同詐騙。故已依民法第92條向原法院提出協議無效及
    債權不存在之訴。
  (二)證人陳振吉律師到庭證稱並非完全事實，當時陳振吉律師的
    確是逐字唸出協議書內容，但並未給予抗告人閱讀時間，並
    於說明第二條第三、五項時，陳振吉律師特別強調，此為雙
    方離婚之特別約定事項，致使抗告人誤解，並未特別留意第
    三條約定為債權條款，陳振吉律師並當場再三強調此協議書
    需經雙方至戶政事務所始生效力，若未辦理則無法律效用，
    致使抗告人誤解、並同意簽字。然而，抗告人簽字後數小時
    內即發現有疑義，並於當日稍晚向相對人提出相關疑義，並
    告知重新協議之提議，無奈相對人並不予以理會，之後相對
    人更改換電話號碼，致使雙方無法再做溝通。抗告人無法取
    得與相對人溝通管道，遂於99年4月1日發出南郭郵局第40號
    存證信函，請求雙方再做協議。
  (三)抗告人對相對人所指稱已代償房貸260萬元部分，已於99年3
    月25日台中文心路郵局所發出之第774號存證信函中，函告
    相對人，此項債務與抗告人無關。相對人所指稱抗告人於98
    年11月12月皆有匯款予相對人顯示抗告人承認債務，並非事
    實。抗告人自與相對人結婚以後，二人財務皆由相對人管理
    。後因時常爭執而分居，抗告人仍依相對人所提出每月支付
    六萬元房貸及六萬元保險費，直至98年9月抗告人發現，相
    對人所指稱保險費六萬元，全非事實才停止支付保險費六萬
    元，僅支付六萬元房貸利息。98年10月，相對人搬離原住處
    ，抗告人無法如往常將六萬元直接交予相對人，始改由銀行
    匯款。並非如相對人所述與債權相關。
  (四)相對人於協議書指稱，每月支付六萬元為房貸利息支出，然
    實際上抗告人發現，房貸利息支出僅三萬餘元，相對人在協
    議前及協議時皆詐騙抗告人真實數據，抗告人以為，過往支
    付金額，早已超過相對人所指稱金額，故停止匯款，並非如
    相對人所述與協議內容相關。綜上，請求將原裁定廢棄等語
    。
四、按強制執行應依執行名義為之，執行法院對於執行名義是否
    有效成立，自應加以審查（最高法院81年台抗字第114號判
    例要旨參照）。次按強制執行，得依公證法規定得為強制執
    行之公證書為之；又當事人請求公證人就下列各款法律行為
    作成之公證書，載明應逕受強制執行者，得依該證書執行之
    ：(一)以給付金錢或其他代替物或有價證券之一定數量為標的
    者，強制執行法第4條第1項第4款、公證法第13條第1項分別
    定有明文。依上開規定得以公證書為執行名義聲請強制執行
    者，須以依公證書可證明債權人得請求給付一定數量之金錢
    等為限，故必債權人聲請強制執行時，其請求已確定存在始
    可，如公證契約僅載債務人不履行給付義務或違約金，應逕
    受強制執行者，既不能逕依該公證契約證明債務人確有積欠
    債務或違約情事，而債務人對於應否給付或是否違約，復有
    爭執，即屬實體上應予斟酌之問題，執行法院無從遽行斷定
    債權人之請求確。經查：
  (一)本件相對人據以聲請對抗告人所有財產為強制執行之執行名
    義即系爭公證書，有系爭公證書及原法院99年度司執字第88
    16號卷宗可稽，堪信為真實。觀諸系爭公證書後附協議書第
    3條之記載文義：「雙方之債權債務已結算清楚，爾後應各
    自負擔，與他方無涉，且雙方間除本協議書所約定之事項外
    ，併已確認並無其他之債權、債務糾葛。至於雙方間所約定
    之事項，均應依本協議書確實履行，即使雙方因故而未辦妥
    離婚登記，對於雙方間所約定之事項，亦視為均已達成和解
    協議，不因未辦妥離婚而影響效力，男方亦應確實履行絕無
    異議。」，甚為清楚明確，堪認兩造縱未辦理離婚登記，兩
    造亦已達成和解協議，抗告人應履行協議書所載之約定事項
    無訛。
  (二)雖系爭公證書後附協議書第6條載有：「本協議書於男女雙
    方簽章並協同至戶政機關辦理登記後，始正式生效，嗣後任
    何人不得藉故打擾他方生活，合立協議書乙式5份為據。」
    等字句，然依見證兩造簽立上開協議書之證人陳振吉律師於
    原審到庭證稱：「（問：98年10月9日異議人乙○○與吳宗
    憲簽立之協議書，是否由證人草擬？）這一份之內容大致是
    我寫的沒有錯，我當時為了求慎重，請他們去公證。」、「
    （問：協議書第3條，雙方之真意為何？）是的，如同條文
    的文義所載，即使雙方因故沒有辦離婚登記，也視同該協議
    書就達成和解，不會因為沒有辦理離婚登記就影響該協議書
    的效力，當時寫協議書時，我是逐字念給雙方聽的，確實是
    雙方的真意。」、「（問：協議書第6條，雙方的真意為何
    ？）因為依照最高法院的見解，雙方離婚協議後未辦理登記
    不生效力，我們只是就法條的規定稍微說明，並沒有否定系
    爭協議書第3條之文義。事實上第3條也就是為了避免有一方
    反悔而設的，也就是縱使事後雙方並未辦妥離婚登記，甲○
    ○也必須履行對於乙○○如協議書所載的債務。」等語綦詳
    （參原審法院99年度事聲字第36號卷第22頁背面），顯見上
    開協議書第6條僅係就民法第1050條離婚要式性之規定（即
    兩願離婚，應以書面為之，有二人以上證人之簽名並應向戶
    政機關為離婚之登記），所為之強調與說明，並無排除第3
    條文義之用意。抗告人辯稱證人所述非完全事實云云，惟查
    證人陳振吉係受委任處理兩造離婚事件之專業律師，與兩造
    無任何利害關係，其所為證詞應無偏頗之虞，足堪採信。
  (三)又抗告人於99年3月30日執行案件中陳稱：「我對第3條沒有
    意見，債權人幫我代償房貸260萬元，此部分我不爭執」等
    語；且抗告人於簽立前開協議書後，已於98年11月、12月，
    分別依協議書第3條之約定，各給付相對人6萬元，有執行訊
    問筆錄、相對人彰化第五信用合作社存摺及交易明細附於執
    行卷內可憑，足徵抗告人亦肯認前揭協議書第3條之內容確
    已生效甚明。抗告人辯稱其於簽立協議書時未特別留意第3
    條約定為債權條款，相對人所指稱已代償房貸260萬元部份
    與抗告人無關，系爭協議書是相對人及其律師刻意隱瞞，致
    使抗告人在未知情況下簽字云云，顯無足採。
  (四)兩造已於系爭公證書中約定逕受強制執行之意旨：「1.甲方
    依後附協議書第2條第(3)項每月支付新臺幣（下同）6萬元正
    ，計算至乙方年滿80歲時之金額，如不自動履行應受法院強
    制執行。2.甲方依後附協議書第2條第(5)項，應交付乙方代
    為清償之本金及利息，如不自動履行，應逕受法院強制執行
    。」，而依協議書第2條第(2)(3)(5)項「關於系爭房地之銀行
    貸款於簽立本協議書之日，本金尚有壹仟陸佰貳拾萬元整之
    貸款未清償，其中本金壹仟萬元部分，男方願負清償之責任
    ，並應自簽立本契約書之日起算，至遲於十年內清償完畢，
    男方絕無任何異議」、「關於系爭房地之銀行貸款本金壹仟
    陸佰貳拾萬元整，前開貸款所衍生之全部利息、遲延利息等
    支出，雙方均合意應全部由男方一己負擔，作為雙方合意離
    婚條件之一，故該約定係屬於男方應給付女方之特別義務，
    男方應履行交付前開金錢之義務，至於男方應每月至少交付
    女方陸萬元整，以支付利息，如有一期未按期支付，視為全
    部均已到期」、「又如男方未依約定履行支付之義務，女方
    得逕向銀行清償債務後（即包括前開銀行貸款本金壹仟萬元
    及本金壹仟陸佰貳給萬元借款所衍生之全部利息、遲延利息
    等等支出之金額），即得逕向男方請求交付及清償該款項，
    男方絕無任何異議」之記載，則抗告人於協議書經公證後自
    98年11月份起，即負有每月給付相對人貸款本金及所衍生之
    全部利息、遲延利息等支出至少6萬元之義務，至十年後本
    金壹仟萬元清償完畢止。抗告人於簽立前開協議書後，已於
    98年11月、12月，分別依協議書第3條之約定，各給付相對
    人6萬元，已如前述，抗告人空言辯稱系爭房貸利息支出實
    際僅3萬餘元，抗告人過去支付金額，早已超過相對人所指
    稱金額，故停止匯款，並非如相對人所述與協議內容相關云
    云，並未舉證以實其說，亦難認可採。
  (五)綜上，依系爭公證書及後附協議書已可證明相對人聲請本件
    強制執行時，其請求已確定存在，原審司法事務官認兩造之
    真意未明，不符公證書所約定逕受強制執行之要件，於99年
    4月2日裁定駁回相對人強制執行之聲請，尚有可議。原裁定
    因而廢棄原審司法事務官99年度司執字第8816號民事裁定，
    命原法院民事執行處依法繼續審究辦理，核無不合。抗告意
    旨仍執前詞指摘原裁定不當，求為廢棄，非有理由，應予駁
    回。
五、據上論結，本件抗告為無理由，依強制執行法第30條之1、
    民事訴訟法第495條之1第1項、第449條第1項、第95條、第
    78條，裁定如主文。
中    華    民    國    99    年    7     月    29    日
                民事第五庭    審判長法  官  童有德
                                    法  官  鄭金龍
                                    法  官  王重吉
以上正本係照原本作成。
再為抗告應以適用法規顯有錯誤為理由。
如提起再抗告者應於裁定送達後10日內向本院提出抗告理由狀（
須按照他造人數附具繕本）並繳納抗告裁判費新臺幣1,000元，
同時委任律師或具有律師資格之關係人為代理人。
                                    書記官  林玉惠
中    華    民    國    99    年    7     月    29    日
                                                      Ｖ

司法院資訊處製作；財團法人民間司法改革基金會備份。
